臺灣板橋地方法院刑事判決　　　　　　 100年度易字第1762號
公　訴　人　臺灣板橋地方法院檢察署檢察官
被　　　告　何金煥
上列被告因公共危險案件，經檢察官提起公訴（100 年度偵字第
9288、9726號），本院判決如下：
    主  文
何金煥失火燒燬現供人使用之住宅，處有期徒刑參月，如易科罰
金，以新臺幣壹仟元折算壹日。
    事  實
一、何金煥係臺北縣中和市（現改制為新北市中和區○○○路73
    號、75號（下稱上址73號、75號）之4 樓及5 樓頂樓加蓋房
    屋屋主，平日與其配偶許燕琴居住在4 樓住處，5 樓則設置
    為整燙衣物作業區、兼作儲藏室使用、堆置衣物、紙板及燙
    台塑膠料等物品，並從事衣物整燙工作。何金煥於民國99年
    12月16日下午5 時許，在上址73號5 樓屋內整燙區工作檯(
    下稱「工作檯一」) 偏南側處附近桌面使用電熨斗後，本應
    注意謹慎使用電器用品，以避免因持續加熱造成後續引燃可
    燃物，且依其智識經驗及當時現場等情況，又無不能注意之
    情事，竟疏於注意及此，未關閉電熨斗電源，即離開該處回
    到上址73號4 樓住處用膳後，再至上址75號4 樓住處臥室睡
    覺，嗣於同日晚間7 時許，上址73號5 樓屋內「工作檯一」
    之電熨斗因使用不當而持續加熱，進而引燃該處桌面等易燃
    物品，迅即引發大火燃燒，導致上址73號5 樓作業區東半側
    屋頂鐵皮受燒變色及變形、西半側屋頂鐵皮受燒塌陷、北側
    鋁窗受燒燒融及燒失、東側牆面金屬樑柱受燒後向西側傾倒
    變形、牆面附近物品紙箱燒失及物品碳化、西側牆面靠南側
    處受燒塌落；嗣火勢延燒至上址75號5 樓房屋，致該屋上方
    鐵皮屋頂受燒變色、儲存區間出入口金屬支架受燒氧化及變
    色、儲存區一西側牆面木質支架受燒燒失、東側牆面受燒剝
    落及木質支架受燒燒失、儲存區二殘存物品受燒碳化及燒失
    、與75號5 樓打通處南側牆面受燒剝落，火勢並延燒至上址
    73號4 樓房屋，導致該屋西南側廚房上方天花板受燒剝落、
    四周牆面燻黑、客廳上方天花板受燒燻黑及剝落、北側室內
    梯受燒剝落及燒白、客廳西側、東側牆面受燒剝落及牆面附
    近家具受燒碳化及燒失、客廳北側牆面以室內梯為中心燒白
    並塌陷，又延燒至上址75號4 樓房屋，導致該屋西北側臥室
    上方天花板受燒碳化及燒失、木質支架靠東側處受燒碳化、
    內部家具物品受燒碳化及燒失、南側臥室1 、2 上方木質天
    花板支架受燒向北側傾倒、東北側臥室4 上方天花板殘存之
    木質角材受燒碳化及燒失、北側牆面受燒變色、東側和室木
    質地面受燒碳化及燒失；嗣火勢另延燒至當時供人使用，分
    別為林聖璽、王海燕（岳崇凱之妻）所有之新北市○○市○
    ○路71號、77號（下稱上址71號、77號）之4 樓及5 樓房屋
    ，導致上址71號5 樓房屋上方鐵皮屋頂受燒變色、金屬支架
    受燒變色及氧化、東南側牆面附近木質櫃受燒後呈東高西低
    情形、北側地面散落物品受燒碳化及燒失、西北側金屬層架
    受燒傾倒變形，並導致上址71號4 樓房屋東北側臥室1 天花
    板及牆面受燒燻黑、西南側衣櫃上方表面塗料燒失及剝落、
    西北側臥室2 上方木質天花板靠南側室內梯處受燒碳化及燒
    失、廚房上方天花板靠南側處受燒燻黑、靠北側處木質天花
    板受燒碳化及燒失、靠北側客廳下方家具物品受燒碳化及燒
    失、室內梯受燒塌陷，且導致上址77號5 樓房屋塑膠天花板
    靠東側處受燒燻黑及軟化，上開火勢復延燒導致上址71號、
    73號、75號、77號4 樓及5 樓房屋北側外牆有受燒燒損之情
    形，嗣臺北縣政府（現改制為新北市）消防局接獲民眾報案
    及時到場撲滅火勢，而查悉上情。
二、案經王海燕訴請暨林聖璽及岳崇凱訴由新北市政府警察局中
    和第一分局移送臺灣板橋地方法院檢察署檢察官偵查起訴。
    理  由
壹、程序部分：
一、按被告以外之人於審判外之言詞或書面陳述，除法律有規定
    者外，不得作為證據，刑事訴訟法第159 條定有明文。次按
    鑑定人由審判長、受命法官或檢察官就下列之人選任一人或
    數人充之：就鑑定事項有特別知識經驗者，或經政府機關委
    任有鑑定職務者；鑑定之經過及其結果，應命鑑定人以言詞
    或書面報告；法院或檢察官得囑託醫院、學校或其他相當之
    機關、團體為鑑定，或審查他人之鑑定，並準用第203 條至
    第206 條之1 規定，刑事訴訟法第198 條、第206 條第1 項
    、第208 條第1 項分別定有明文。經查：本件卷附新北市政
    府消防局火災原因調查鑑定書，雖係被告以外之人於審判外
    之書面陳述，然新北市政府消防局係臺灣板橋地方法院檢察
    署關於火災事件發生原因鑑定之概括選任鑑定機關，此有臺
    灣板橋地方法院檢察署98年12月25日板檢慎紀字第09804000
    043 號函附之「臺灣板橋地方法院檢察署檢察長概括選任鑑
    定機關（團體）名冊」足參（本院卷第31至33頁）；又法院
    或檢察官依刑事訴訟法第208 條第1 項規定，囑託醫院、學
    校或機關、團體為鑑定，並無必須命實施鑑定之人為具結之
    規定，此觀同條項將同法第202 條關於鑑定人具結義務之規
    定排除，未在準用之列即明，是上開火災原因調查鑑定書，
    自屬前揭刑事訴訟法第159 條第1 項規定之例外情形，而有
    證據能力（最高法院98年台上字第1730、2078號判決意旨參
    照）。
二、按被告以外之人於審判外之言詞或書面陳述，除法律有規定
    者外，不得作為證據，刑事訴訟法第159 條固定有明文，惟
    被告以外之人於審判外之陳述，雖不符同法第159 條之1 至
    之4 規定，而經當事人於審判程序同意作為證據，法院審酌
    該言詞陳述或書面陳述作成時之情況，認為適當者，亦得為
    證據；又當事人、代理人或辯護人於法院調查證據時，知有
    第159 條第1 項不得為證據之情形，而未於言詞辯論終結前
    聲明異議者，視為有前項之同意，同法第159 條之5 亦定有
    明文。其立法意旨在於傳聞證據未經當事人之反對詰問予以
    核實，原則上先予排除，惟若當事人已放棄詰問或未聲明異
    議，基於證據資料愈豐富，愈有助於真實發現之理念，且強
    化言詞辯論原則，法院自可承認該傳聞證據例外擁有證據能
    力。經查，本判決所引用其餘被告以外之人於審判外之陳述
    ，而不符合刑事訴訟法第159 條之1 至之159 條之4 之規定
    者，均經本院於審理時當庭提示而為合法之調查，且檢察官
    、被告於本院審理時均不爭執證據能力，猶未對之釋明有何
    顯不可信之情況，經本院審酌其等之內容，均無不法取得或
    有違法取供之情事，亦均適宜為本案證據，依前開說明，就
    後述實體部分所引之證人證詞及書證內容，自具有證據能力
    。
三、按傳聞法則乃對於被告以外之人於審判外之言詞或書面陳述
    而為之規範。本件卷附之現場照片，係透過影像所傳達的情
    形與拍攝當時現場情形，在內容上的一致性，乃以科學、機
    械之方式，對於當時狀況所為忠實且正確之記錄，性質上核
    非供述證據，並無刑事訴訟法第159 條第1 項規定傳聞法則
    之適用，其與本案具有關聯性，與本案待證事實具有自然之
    關聯性，且無證據證明係公務員違法取得之物，依法自得作
    為證據。
貳、實體部分：
一、訊據被告何金煥坦承其係新北市○○區○○路73號、75號之
    4 樓及5 樓（頂樓加蓋）屋主，並與其配偶許燕琴共同居該
    處，而上址73號5 樓係作為燙衣檯、整燙客戶衣服及堆放雜
    物之事實；惟否認上揭73號5 樓屋內之電熨斗有使用不當而
    引起火災等情，並於本院審理中辯稱：我不知道是什麼東西
    著火，我家差不多到下午5 點之前都有人在，下午5 點以後
    家人都會到75號那邊去吃飯，後來聽到聲音才出來看，熨斗
    是放在73號5 樓，當時熨斗的插頭並沒有拔掉，因為電器很
    多不可能全部都拔掉，我希望可以看熨斗的照片，因為熨斗
    下面有一層塑膠片可以防止衣服被燙亮，這是職業用的熨斗
    才會做這層，如果該部分沒有燒掉應該原因就不是熨斗，而
    且熨斗有自動開關（經當庭提示卷附偵卷第70、71頁照片）
    ，我認為起火原因不是熨斗，消防局的調查鑑定書我有意見
    ，因為著火地點在靠近路邊的牆面，成功路71號房屋前方有
    空地，那邊可以投東西到我的屋內，我懷疑有人從那邊投東
    西到我的屋內導致燃燒，我完全不知道著火的原因，當時我
    和他人沒有仇恨，里長到醫院探視我說有聽到爆炸聲，不知
    道是否有人吵架亂丟東西云云（本院卷第26、27頁）。經查
    ：
(一)上開事實，業據證人即被害人林聖璽於警詢及偵查中、證人
    人即被害人岳崇凱於警詢中、證人即被害人王海燕、證人即
    被告配偶許燕琴於偵查中證述甚詳（偵一卷第14至17頁、偵
    二卷第4 、5 、86至90頁）；復有新北市政府消防局火災原
    因調查鑑定書（中華民國100 年1 月6 日製作、檔案編號：
    H10L16T1，下稱火災鑑定書）1 份，內含火災原因調查鑑定
    摘要、火災現場勘查人員簽到表、火災現場勘查紀錄及原因
    研判、火災出動觀察紀錄、談話筆錄、火災現場平面圖及物
    品配置圖、火災鑑定實驗室化學證物鑑定報告書、火災現場
    照片共計73張附卷可稽（見偵二卷第8 頁至78頁）。
(二)被告雖辯稱本件可能有人丟擲易燃物品至其屋內而導致延燒
    云云；惟查，本件新北市政府消防局調查人員於現場勘查起
    火處所，並未發現危險物品、化工原料或容器置放該處附近
    ，且未發現儲放任何常溫下足以自燃之危險物品，被告談話
    筆錄所述該處亦無置放任何危險物品，故可排除上述之類似
    物品引（自）燃之可能性；另清理、檢視起火處所附近並未
    發現有縱火加速劑急速燃燒、殘留之痕跡，亦未發現盛有促
    燃劑之容器及任何延遲點火裝置，且本案採集證物鑑析後，
    無檢出含有可燃性液體成分，另依被告談話筆錄所述其經由
    室外梯上樓察看時，73號5 樓大門未發現被破壞痕跡，亦未
    發現可疑人物逗留，故可排除因人為縱火引燃之可能性；又
    清理、檢視起火處所附近並未發現有菸蒂、線香等微小火源
    遺留之跡證，亦未發現盛裝之容器，雖據被告談話筆錄所述
    ，案發當日約15時至16時有朋友來訪，期間並有抽菸行為，
    惟被告表示當日約17時許離開5 樓時仍無異狀等情，故可排
    除因遺留火種引燃之可能性；另調查人員於上址73號5 樓之
    「工作檯一」靠南側附近掘獲一電熨斗，檢視電熨斗後端插
    頭墊片呈現兩段變色情形，顯示該插頭於案發時應插於插座
    內，檢視電熨斗附近物品有受燒燒融及碳化情形，且將電熨
    斗移除後發現有向下燒熔及碳化情形、下方並遺有部分布料
    殘跡，研判該電熨斗應有加熱使用情形，而由「工作檯一」
    亦僅有靠近熨斗置放處之桌面有受燒碳化及燒失情形，餘處
    桌面正、反面仍可發現部分原色，另據被告之兒子何仁傑表
    示成功路73號5 樓（頂樓加蓋）之電源係由73號4 樓提供，
    而由案發後檢視73號4 樓配電箱之無熔絲開關位於開啟狀態
    ，顯示該址案發時為通電狀態，上述資料研判應為該電熨斗
    使用不當而持續加熱造成後續引燃附近可燃物；綜合上述，
    經排除其他可能發生之原因後，研判本案起火原因以電氣因
    素引燃之可能性較高，而起火（戶）處為中和市○○路73號
    5 樓（頂樓加蓋）「工作檯一」偏南側處附近處所等情〔見
    上述火災鑑定書（四）起火原因研判及（五）結論〕。
(三)綜上，本件火災之起火點確係在新北市○○區○○路73號5
    5 樓（頂樓加蓋）「工作檯一」偏南側之電熨斗附近，且起
    火原因應係電氣因素引燃附近可燃物所造成本件火災無訛；
    是被告辯稱本件可能有人丟擲易燃物品至其屋內而導致延燒
    云云，容有誤會，應非可採。參以被告自承其係新北市○○
    區○○路73號5 樓屋主（見偵二卷第26頁被告談話筆錄），
    且其在該屋內居住，被告使用電熨斗時，本應注意謹慎使用
    電器用品，以避免因持續加熱造成後續引燃可燃物，且依其
    智識經驗及當時現場等情況，又無不能注意之情事，竟疏於
    注意及此，致上開電熨斗因使用不當而持續加熱，進而引燃
    燃附近可燃物，而造成本件火災之發生；是本件火災之發生
    確係因被告上開之疏失所造成，被告就本件火災之發生自有
    過失，而其過失與上開房屋、財物遭燒燬之結果間，復有相
    當因果關係，至為顯然。
二、綜上所述，本案事證明確，被告上開犯行洵堪認定，應依法
    論科。
參、論罪及科刑：
一、按刑法第173 條第2 項失火燒燬現供人使用之住宅罪所稱之
    燒燬，係指燃燒毀損之意，亦即住宅此一標的物已因燃燒結
    果喪失其主要效用而言，屋頂為住宅之重要構成部分，若因
    過失經燒燬，即喪失住宅本身之主要效用，自成立刑法第
    173 條第2 項之罪（最高法院76年度台上字第8230號、87年
    度台上字第1719號、96年度台上字第3882號判決意旨參照）
    ；又按刑法第173 條第2 項失火燒燬現供人使用之住宅或現
    有人所在之建築物罪，自係指供人居住之住宅或現有人所在
    之建築物之整體而言，應包括墻垣及其內所有設備、傢俱等
    一切物品，故一個失火行為，若同時燒燬住宅、建築物與其
    內之所有物品，無論該其他物品為他人或自己所有，與同時
    燒燬數犯罪客體之情形不同，均不另成立刑法第175 條第3
    項失火燒燬住宅、建築物以外之他人或自己所有物罪（最高
    法院79年台上字第1471號判例、83年度台上字第2253號判決
    意旨參照）；又刑法上之失火罪，其直接被害法益為一般社
    會之公共安全，雖私人之財產法益亦同時受其侵害，但本罪
    所保護之客體係社會公安之法益，故其以一個失火行為燒燬
    上述建築物及財物，仍祇論以刑法第173 條第2 項一罪，而
    不以其所焚之建物數或財物所有人數，分別定其罪名及罪數
    （最高法院21年上字第391 號判例、88年度臺上字第1672號
    判決意旨參照。）
二、被告上開失火行為，業已燒燬被告所使用上址73號、75號之
    4 樓及5 樓房屋及頂樓加蓋住宅，及燒燬被害人林聖璽、王
    海燕所使用上址71號、77號之4 樓及5 樓房屋及頂樓加蓋住
    宅，此部分之行為，應成立刑法第173 條第2 項之失火燒燬
    現供人使用住宅罪；又被告上開失火燒燬現供人使用住宅之
    犯行，固另燒燬上開房屋內自己或他人之裝潢、家具及物品
    ，然依前開說明，就燒燬此部分屋內裝潢、家具及物品，均
    不另成罪；另被告以一失火行為，同時燒燬上開多數住宅或
    物品，依前開說明，亦僅成立1 罪。是核被告所為，係犯刑
    法第173 條第2 項之失火燒燬現供人使用住宅罪。
三、審酌被告因疏未注意，致造成本案火災之發生，且分別燒燬
    現供自己使用之住宅，並延燒而燒燬現供他人居住、使用之
    住宅及他人所有之物品，除造成公共危險外，並對他人之財
    產造成損害，被告所生之危害甚大；參以被告已與被害人王
    海燕達成和解，願意賠償被害人王海燕新臺幣3 萬元（見本
    院卷第27頁背面王海燕審判筆錄），惟於本院宣判前迄未與
    另位被害人林聖璽達成和解，再本件係因被告一時疏失所致
    ，惡性尚非重大，且被告自身之財產亦遭燒燬而受有損失，
    又被告除本件過失犯行，並無其他前科紀錄，素行尚可，有
    臺灣高等法院被告前案紀錄表1 份在卷可參等一切情狀，爰
    量處如主文所示之刑，併諭知易科罰金折算標準，以示懲儆
    。
據上論斷，應依刑事訴訟法第299 條第1 項前段，刑法第173 條
第2 項、第41條第1 項前段，刑法施行法第1 條之1 第1 項、第
2 項前段，判決如主文。
本案經檢察官張瑞玲到庭執行職務。
中    華    民    國  100     年    7     月    11    日
                  刑事第十六庭  法  官  蘇揚旭
上列正本證明與原本無異。
如不服本判決，應於判決送達後10日內敘明上訴理由，向本院提
出上訴狀 (應附繕本) ，上訴於臺灣高等法院。其未敘述上訴理
由者，應於上訴期間屆滿後20日內向本院補提理由書「切勿逕送
上級法院」。
                                書記官  李郁禎
中    華    民    國   100    年    7     月    13    日
附錄論罪科刑法條
中華民國刑法第173條
（放火或失火燒燬現住建築物及交通工具罪）
放火燒燬現供人使用之住宅或現有人所在之建築物、礦坑、火車
、電車或其他供水、陸、空公眾運輸之舟、車、航空機者，處無
期徒刑或 7 年以上有期徒刑。
失火燒燬前項之物者，處 1 年以下有期徒刑、拘役或 5 百元以
下罰金。
第 1 項之未遂犯罰之。
預備犯第 1 項之罪者，處 1 年以下有期徒刑、拘役或 3 百元
以下罰金。